【裁判字號】    90,上易,1007
【裁判日期】    901009
【裁判案由】    誣告等
【裁判全文】
臺灣高等法院臺南分院刑事判決            九十年度上易字第一七號      Ｇ
      上  訴  人
      即自訴人    戊  ○  ○
      代  理  人  甲  ○  ○
      上  訴  人
      即  被  告  丁  ○  ○
      選任辯護人  郭  俊  廷
右上訴人因被告誣告等案件，不服臺灣臺南地方法院中華民國九十年五月二十四日第
一審判決（九十年度自字第一一九號），提起上訴，本院判決如左：
      主      文
原判決撤銷。
丁○○無罪。
      理      由
一、自訴意旨以：自訴人家住臺南市○○○街五九號，該屋為自訴人住宅，未為不法
    營業，或為任何不法之使用。九十年三月十一日凌晨一時許，丁○○以使自訴人
    受刑事處分，虛構事實，邀同二名警員，先詐稱宅內非法賭博臨檢，使自訴人之
    子謝中廷陷於錯誤，開第一道門讓渠等入內，丁○○及該二警員，未持搜索票衝
    入第一道門後，擅自開啟第二道門，進入客廳，見丁○○配偶呂健興在場，手持
    相機猛拍。然後退出門外，在大街上大聲叫嚷辱罵自訴人：「破ⅩⅩ，不知恥，
    偷漢子呂健興，不得好死」等不堪入耳之穢語，足以毀損自訴人名譽，因認其涉
    有刑法第一百六十九條第一項誣告罪、第三百零六條第一項妨害自由、第三百零
    九條第一項公然侮辱罪云云。
二、按犯罪事實應依證據認定之，無證據不得推定其犯罪事實；又不能證明被告犯罪
    者，應諭知無罪之判決；刑事訴訟法第一百五十四條、第三百零一條第一項分別
    定有明文。又認定不利於被告之事實，須依積極證據，苟積極證據不足為不利於
    被告事實之認定時，即應為有利於被告之認定，更不必有何有利之證據（最高法
    院三十年上字第八一六號判例參照）。再事實之認定，應憑證據，如未能發現相
    當證據，或證據不足以證明，自不能以推測或擬制之方法，為裁判基礎（最高法
    院四十年台上字第八六號判例參照）。又告訴人之告訴，本以使被告受刑事訴追
    為目的，故其陳述是否與事實相符，自應調查其他證據，以資審認，苟其所為攻
    擊之詞，尚有瑕疵，則在此瑕疵未予究明以前，即不能遽採為斷罪之基礎（最高
    法院五十二年台上字第一三００號、六十一年台上字第三０九九號判例參照）。
    此在自訴之情形，亦應為相同之解釋。
三、訊之上訴人即被告丁○○矢口否認右揭犯行，辯稱：伊係以妨害家庭為由向警方
    報案，而前往自訴人家中追查，並隨員警進入自訴人屋內，並無誣告或妨害自由
    之犯意。又伊雖然指罵自訴人「不知恥、偷漢子」等語，但依自訴人與伊丈夫呂
    健興經常一同出國，足以讓人信其等之間可能有通姦行為云云。
四、經查被告係以妨害家庭為由向警方報案，並前往自訴人家中查緝，此有被告所提
    之民眾言詞告訴紀錄表、證人丙○○所提員警工作紀錄簿各一紙在卷足稽，並經
    丙○○到庭結證屬實，足徵被告並未以不實之事由向警方誣告。又被告係報案後
    隨員警進入自訴人屋內，欲查看其夫呂健興是否與自訴人同處一室，其主觀上應
    無侵犯自訴人居住隱私之故意，再自訴人復係因警方之要求而答應警方入內查看
    ，則依當時情境，自訴人之居住隱私權應做限縮解釋，即被告進入屋內，應未侵
    犯到自訴人之居家自由法益，故被告上開所辯應堪採信。
五、自訴人戊○○指訴被告在大街上大聲叫嚷辱罵自訴人：「破ⅩⅩ，不知恥，偷漢
    子呂健興，不得好死」等不堪入耳之穢語等情，核與證人即當日在場之人謝中廷
    證稱：「呂健興太太即被告有進來，被告在我們客廳有罵，到街上也有罵。罵一
    些髒話，罵我媽媽，討客兄等髒話」等語相符。另據證證人即員警丙○○於原審
    九十年五月十日審理時證稱：被告當時確在屋外大聲吵嚷屬實。且本院於調查時
    當場播放錄音帶，確實證明被告有謾罵自訴人「不知恥、偷漢子」等語。足證被
    告於當時確曾辱罵自訴人偷難子等令人難堪之言詞。惟被告辯稱自訴人與被告配
    偶呂健興經常出雙入對一同出國旅遊一節，經本院向內政部警政署入出境管理局
    查證結果，確有七次二人同時出國記錄，有自訴人與呂健興入出境記錄二份在足
    憑，且上開記錄係由華泰旅行社代辦出國手續，經帶團人員乙○○到庭結證在卷
    ，雖無直接證據證明自訴人與被告之配偶有通姦行為，然自訴人與呂健興出雙入
    對，並有七次同時出國旅遊之記錄，且於三更半夜仍處同一屋內，等等事證足認
    被告有相當確信，懷疑自訴人與呂健興有偷情行為，是其所辯自堪採信。
六、按言論自由為人民之基本權利，憲法第十一條有明文保障，國家應給予最大限度
    之維護，俾其實現自我、溝通意見、追求真理及監督各種政治或社會活動之功能
    得以發揮。惟為兼顧對個人名譽、隱私及公共利益之保護，法律尚非不得對言論
    自由依其傳播方式為合理之限制。刑法第三百十條第一項及第二項誹謗罪即係保
    護個人法益而設，為防止妨礙他人之自由權利所必要，符合憲法第二十三條規定
    之意旨。至刑法同條第三項前段以對誹謗之事，能證明其為真實者不罰，係針對
    言論內容與事實相符者之保障，並藉以限定刑罰權之範圍，非謂指摘或傳述誹謗
    事項之行為人，必須自行證明其言論內容確屬真實，始能免於刑責。惟行為人雖
    不能證明言論內容為真實，但依其所提證據資料，認為行為人有相當理由確信其
    為真實者，即不能以誹謗罪之刑責相繩，司法院大法官會議著有釋字第五０九號
    解釋可資參照。
七、綜上所述，本案依調查所得證據，被告之行為，尚不足以證明確有自訴人所指刑
    法第一百六十九條第一項誣告罪、第三百零六條第一項妨害自由、第三百零九條
    第一項公然侮辱等罪嫌，應屬不能證明被告犯罪。原審疏未詳查，遽認被告丁○
    ○意圖散佈於眾，而指摘足以毀損他人名譽之事，判處罰金三千元，認事用法，
    容有未洽，又自訴事實雖未敘明被告所犯三罪之關係，但依自訴狀所敘述事實，
    應認被告所犯刑法第一百六十九條第一項誣告罪、第三百零六條第一項妨害自由
    罪，有方法結果牽連關係，但於被告發現其配偶在場，而步出門外辱罵自訴人之
    行為，應屬另行起意，原判決認前開誣告罪及妨害自由罪與公然侮辱罪（經原審
    變更起訴法條，依誹謗論罪科刑）部分有裁判上一罪關係，而不另為無罪諭知，
    亦有未洽。被告上訴意旨指摘原判決有罪部分不當，為有理由；自訴人上訴意旨
    ，仍執陳詞，指摘原判決關於誣告罪及妨害自由罪部分，判決不當，雖無理由，
    惟原判決此部分既有可議，自應併由本院撤銷，改諭知被告無罪，以照公允。
八、被告經合法傳喚，無正當理由不到庭，不待其陳述逕行判決。
據上論斷，應依刑事訴訟法第三百六十九條第一項前段、第三百六十四條、第三百七
十一條、第三百四十三條、第三百零一條第一項，判決如主文。
中    華    民    國      九十      年      十      月        九        日
                                  臺灣高等法院臺南分院刑事第五庭
                                      審判長法官  茆    臺    雲
                                            法官  董    武    全
                                            法官  李    文    福
右正本證明與原本無異。
自訴人對誣告罪部分如不服本判決，應於判決送達後十日內向本院提出上訴狀，其未
敘述理由者並應於提出上訴狀後十日內向本院補提理由書（應附繕本)。
其他部分不得上訴。
                                      法院書記官  李    良    倩
中    華    民    國      九十      年      十      月        十一      日


司法院資訊處製作；財團法人民間司法改革基金會備份。
